【裁判字號】    97,訴,489
【裁判日期】    970623
【裁判案由】    違反護照條例等
【裁判全文】
臺灣桃園地方法院刑事判決               97年度訴字第489號
公  訴  人  臺灣桃園地方法院檢察署檢察官
被      告  甲○○
上列被告因違反護照條例等案件，經檢察官提起公訴（96年度偵
字第5835號），被告於準備程序中就被訴事實為有罪之陳述，經
本院合議庭裁定由受命法官獨任行簡式審判程序，茲判決如下：
    主  文
甲○○連續行使以變造國民身分證所申請之護照，處有期徒刑捌
月，減為有期徒刑肆月，如易科罰金，以銀元參佰元（即新臺幣
玖佰元）折算壹日；又行使以變造國民身分證所申請之護照，處
有期徒刑陸月，減為有期徒刑參月，如易科罰金，以新臺幣壹仟
元折算壹日；又行使以變造國民身分證所申請之護照，處有期徒
刑陸月，減為有期徒刑參月，如易科罰金，以新臺幣壹仟元折算
壹日；又行使以變造國民身分證所申請之護照，處有期徒刑陸月
，減為有期徒刑參月，如易科罰金，以新臺幣壹仟元折算壹日；
又行使以變造國民身分證所申請之護照，處有期徒刑陸月，減為
有期徒刑參月，如易科罰金，以新臺幣壹仟元折算壹日；又行使
以變造國民身分證所申請之護照，處有期徒刑陸月，減為有期徒
刑參月，如易科罰金，以新臺幣壹仟元折算壹日；又行使以變造
國民身分證所申請之護照，處有期徒刑陸月，減為有期徒刑參月
，如易科罰金，以新臺幣壹仟元折算壹日，應執行有期徒刑壹年
拾月，如易科罰金，以銀元參佰元（即新臺幣玖佰元）折算壹日
。扣案之署名「趙志明」中華民國護照壹本沒收。
    事  實
一、甲○○因另涉有刑事案件唯恐遭通緝而無法入、出境，竟於
    民國91年8 間某日，透過報紙分類廣告聯絡某真實姓名年籍
    不詳之李姓男子，由甲○○提供新臺幣（下同）35萬元代價
    ，夥同該男子共同基於變造國民身分證以供申請護照及行使
    偽造文書之犯意聯絡，由甲○○在台北市中山區○○○路上
    之「上島咖啡廳」內，交付自己之照片6 張及訂金150,000
    元予該名李姓男子，供該男子於不詳時、地，將趙志明 (另
    行簽分偵辦）所提供之國民身分證換貼甲○○之照片而加以
    變造後，復於同年8 月22日，該不詳姓名子復於護照申請書
    上偽簽「趙志明」之署名，偽造完成該紙申請書後，委由不
    知情之高源旅行社員工陳麗鳳填載其他事項，交由該旅行社
    其他不知情員工持以向不知情之外交部領事事務局承辦人員
    申請中華民國護照，使外交部領事事務局人員在所職掌之電
    腦上建立檔案，核發貼有甲○○照片之「趙志明」名義之中
    華民國護照，該男子再於同年月月底，在上開「上島咖啡廳
    」內交付「趙志明」之中華民國護照予甲○○。甲○○隨即
    基於行使以變造身分證所申請護照及使公務員登載不實之概
    括犯意，自91年10月24日起至95年4 月10日止，連續多次持
    前開「趙志明」護照，搭乘班機自桃園縣大園鄉桃園國際機
    場出、入境，而每次出、入境時，均向內政部警政署航空警
    察局（下稱航警局）證照查驗隊行使出示該護照，經該管公
    務員查驗護照，將該不實資料輸入於內政部入出境管理局（
    下稱境管局，現已納入入出國及移民署中）之電腦（內含旅
    客入出境紀錄表），登載於職務上所掌之公文書，完成證照
    查驗程序，足以生損害於境管局就入出境管理及外交部領事
    事務局對於護照管理之正確。又分別於95年8 月29日、8 月
    31日、9 月5 日、9 月9 日、11月18日、11月21日，持前開
    「趙志明」護照，搭乘班機自桃園縣大園鄉桃園國際機場出
    、入境6 次，每次出、入境時，亦均持前開護照向航警局證
    照查驗隊行使出示該護照，經該管公務員查驗護照，將該不
    實資料輸入於境管局之電腦（內含旅客入出境紀錄表），登
    載於職務上所掌之公文書，完成證照查驗程序，足以生損害
    於境管局就入出境管理及外交部領事事務局對於護照管理之
    正確。嗣於96年2 月13日下午15時許，在臺灣桃園機場為內
    政部入出國及移民署國境事務大隊查獲，並扣得前開「趙志
    明」名義護照。
二、案經內政部警政署航空警察局移送臺灣桃園地方法院檢察署
    檢察官偵查起訴。
    理  由
一、本件被告所犯係死刑、無期徒刑或最輕本刑為3 年以上有期
    徒刑以外之罪，其於本院審理期日中就被訴事實為有罪之陳
    述，經本院告知簡式審判程序之旨，並聽取當事人意見後，
    由本院合議庭依刑事訴訟法第273 條之1 第1 項規定裁定進
    行簡式審判程序，合先敘明。
二、上開犯罪事實業據被告於警詢及檢察官偵查中及本院訊問時
    坦承不諱，並經證人趙志明、陳麗鳳於警詢、檢察官偵查中
    證述綦詳，並有旅客入出境記錄查詢結果6 紙、偽造之「趙
    志明」中華民國普通護照申請書影本1 份、內政部警政署航
    空警察局96年5 月16日航警刑字第0960012249號函、內政部
    入出國及移民署國境事務大隊96年5 月7 日移署境桃海字第
    0966000094號函暨檢送之署名「趙志明」中華民國護照（護
    照號碼：000000000 號）鑑定書1 份、黏貼被告照片之「趙
    志明」名義之中華民國護照1 本影本（護照號碼：00000000
    0 ）、黏貼被告照片之「趙志明」名義台胞證（編號：0000
    000000 B）等資料在卷可佐，足徵被告知自白與事實相符，
    本件經查事證明確，被告犯行堪予認定，應依法論科。
三、論罪科刑：
  (一)按修正後刑法第2 條第1 項之規定：「行為後法律有變更者
    ，適用行為時之法律。但行為後之法律有利於行為人者，適
    用最有利於行為人之法律」，係規範行為後法律變更所生新
    舊法比較適用之準據法，於新法施行後，應適用新法第2 條
    第1項 之規定，為「從舊從輕」之比較；比較時應就罪刑有
    關之共犯、未遂犯、想像競合犯、牽連犯、連續犯、結合犯
    ，以及累犯加重、自首減輕暨其他法定加減原因（如身分加
    減）與加減例等一切情形，綜其全部罪刑之結果而為比較（
    最高法院95年第8 次刑庭會議決議參照），茲就本件被告自
    91年10月24日起至95年4 月10日止之犯行，其新舊法比較結
    果敘述如下：
    1.被告犯罪時之刑法第33條第5 款原規定：「罰金：1 元以
      上」；而95年7 月1 日修正公布施行之刑法33條第5 款則
      規定：「罰金：新臺幣1,000 元以上，以百元計算之」，
      業將科處罰金之最低額提高至新臺幣1,000 以上，修正前
      之規定顯對於行為人較為有利。
    2.被告行為後，刑法第56條連續犯之規定，業於94年1 月7
      日修正公布刪除，並於95年7 月1 日施行，此刪除雖非犯
      罪構成要件之變更，但顯已影響行為人刑罰之法律效果，
      自屬法律有變更。被告數次行使使公務員登載不實罪之犯
      行，於修正前論以一罪，於修正後則須分論併罰，比較新
      、舊法結果，應以修正前之規定較為有利於被告。
    3.想像競合犯部分：依被告行為時之刑法第55條規定：「一
      行為而觸犯數罪名，或犯一罪而其方法或結果之行為犯他
      罪名者，從一重處斷」，惟95年7 月1 日修正公布施行之
      刑法第55條則規定：「一行為而觸犯數罪名者，從一重處
      斷。但不得科以較輕罪名所定最輕本刑以下之刑」，此為
      法理之明文化，非屬法律之變更，應適用修正後刑法第55
      條之規定。
    4.數罪併罰部分：被告行為時刑法第51條第5 款規定：「宣
      告多數有期徒刑者，於各刑中之最長期以上，各刑合併之
      刑期以下，定其刑期。但不得逾20年」，修正後刑法第51
      條第5 款規定：「宣告多數有期徒刑者，於各刑中之最長
      期以上，各刑合併之刑期以下，定其刑期。但不得逾30年
      」，比較結果，修正後刑法並非較有利於行為人，依刑法
      第2 條第1 項前段之規定，本件仍應依修正前刑法，定其
      應執行之刑。
    5.修正前刑法第41條第1 項前段原規定：「犯最重本刑為五
      年以下有期徒刑以下之刑之罪，而受六個月以下有期徒刑
      或拘役之宣告，因身體、教育、職業、家庭之關係或其他
      正當事由，執行顯有困難者，得以一元以上三元以下折算
      一日，易科罰金」，且被告行為時之易科罰金折算標準，
      依修正前罰金罰鍰提高標準條例第2 條前段【現已刪除】
      之規定，本係就其原定數額提高為100 倍折算1 日，故被
      告行為時之易科罰金折算標準乃以銀元300 元折算1 日，
      經折算後應以新臺幣900 元折算為1 日。惟修正後刑法第
      41條第1 項前段則改以：「犯最重本刑為五年以下有期徒
      刑以下之刑之罪，而受六個月以下有期徒刑或拘役之宣告
      者，得以新臺幣一千元、二千元或三千元折算一日，易科
      罰金」，乃就易科罰金之折算標準予以提高，當以修正前
      規定較有利於被告。
    6.經全部罪刑之結果而為比較，以修正前刑法有利於被告，
      適用修正前刑法之規定，合先敘明。
  (二)核被告所為係犯刑法第216 條、第210 條之行使偽造私文書
    罪（護照申請書部分）、護照條護照條例第23條第2 項、第
    1 項行使以變造國民身份證所申請之護照罪及刑法第214 條
    使公務員等載不實罪。按護照條例第23條第1 項之客觀構成
    要件，應指偽造、變造身分證之行為而言，並以行為人偽造
    、變造身分證目的為供申請護照之犯意為主觀構成要件，其
    立法目的乃鑒於偽造變造護照屬國際犯罪，世界各國對於偽
    、變造該國護照者，均嚴罰重懲，為排除修正前刑法第212
    條之適用而定。因此，本件被告變造國民身分證以供申請護
    照之行為，雖同時符合修正前刑法第212 條變造特種文書罪
    、第216 條、第212 條行使變造特種文書等罪，惟此一犯罪
    行為，侵害同一法益，而同時有二以上法條可以適用，屬法
    條競合，而護照條例第23條第1 項、第2 項所定之罪係為專
    就變造國民身份證以供申請護照及行使以變造國民身分證所
    申請之護照之行為所設之特別規範，依特別法優於普通法之
    原則，應適用護照條例第23條第2 項、第1 項論處。又使公
    務員登載不實罪，自其行為構成要件內容以觀，本即係結合
    兩種行為而成，一為行為人之行為即條文內之「使」字，一
    為公務員據以登載之行為，是被告持變造國民身份證所聲請
    之護照，向航警局行使，致該局人員登載於職務上所掌之文
    書，核為一行為觸犯數罪名之想像競合犯，應從一重之護照
    條例第23條第2 項之行使以變造國民身分證所申請之護照罪
    處斷，是被告於95年7 月1 日刑法修正公佈前之91年10月24
    日起至95年4 月10日止，多次行使以變造國民身份證所申請
    之護照罪及多次使公務員登不實罪，時間緊接，各個相類犯
    行間，顯係基於概括犯意反覆為之，均為連續犯，應先依修
    正前刑法第56條規定論以一罪，分別論以一罪，又該二罪係
    想像競合犯，應從一重之行使以變造國民身份證所申請之護
    照罪處斷。又其行使偽造私文書部分與行使以變造國民身分
    證所申請之護照罪間，有方法結果之牽連關係，應從一重之
    行使以變造國民身分證所申請之護照罪處斷，並依連續犯之
    規定加重其刑，此部分犯行所宣告之刑則與被告自95年7 月
    1 日刑法修正公佈後之95年8 月29、8 月31日、9 月5 日、
    9 月9 日、11月18日、11月21日6 次行使以變造國民身分證
    所申請之護照罪（各該次行使以變造國民身分證所申請護照
    罪同時觸犯之使公務員登載不實罪，基於前述同一之法律理
    由，而包括評價為一罪，且公訴人雖認該6 次入出境，被告
    係犯使公務員登載不實罪，惟起訴書之犯罪事實已載明被告
    有行使護照之行為，故係屬法條漏引，併予說明），犯意各
    別、行為互殊，應予分論併罰之。爰審酌被告為免遭警查緝
    ，竟冒變造「趙志明」之身分證且以其申請護照並持該護照
    入出國，危害「趙志明」之權益及我國對戶役政、入出國之
    管理，所為自無足取，兼衡其所冒用對象僅一，申請護照係
    供自己入出國，並無另作其他非法用途，及其智識程度、生
    活情況、目的、手段、素行，暨犯罪後坦承犯行，頗具悔意
    等一切情狀，分別量處如主文所示之刑。
  (三)本件被告前開犯罪時間，均係在96年4 月24日之前，且所犯
    之罪均無中華民國九十六年罪犯減刑條例第3 條第1 項所列
    不予減刑情形，應依同條例第2 條第1 項第3 款規定減其宣
    告刑二分之一。
  (四)末查，本件被告在95年7 月1 日刑法修正施行後之犯罪，刑
    法第41條第2 項關於數罪併罰合併定應執行刑逾6 月者，雖
    已由「得」易科罰金修正為「不得」易科罰金，然為解決犯
    併合處罰之數罪可否易科罰金之新舊法律適用疑義，95 年6
    月14日增訂公布之刑法施行法第3 條之1 第3 項特明定：「
    於94年1 月7 日刑法修正施行前犯併合處罰數罪中之一罪，
    且該數罪均符合第41條第1 項得易科罰金之規定者，適用90
    年1 月4 日修正之刑法第41條第2 項規定」，亦即本次修正
    刑法施行前犯併合處罰數罪中之一罪，且該數罪均符合第41
    條第1 項得易科罰金之規定者，適用舊法之規定，以利被告
    。又易科罰金之標準，因本件被告之數次犯行，同有新舊之
    折算標準，惟基於同上之法律理由，亦應依修正前之折算標
    準，諭知其易科罰金之折算標準。
  (五)扣案之署名「趙志明」之中華民國護照1 本，為被告供犯罪
    所用之物，屬於被告所有，供其非法入出境所用之物，應依
    刑法第38條第1 項第2 款規定宣告沒收。至「中華民國普通
    護照申請書」上申請人簽名欄內偽造之「趙志明」署名1 枚
    ，應依刑法第219 條規定沒收。
四、據上論斷，應依刑事訴訟法第273 條之1 第1 項、第299 條
    第1 項前段，護照條例第23條第2 項、第1 項，修正後刑法
    第2 條第1 項前段、第11條、第38條第1 項第2 款、修正前
    第41條第1 項、第2 項、第51條第5 款、第55條、第56 條
    、行為時刑法第214 條、第216 條、第210 條、刑法施行法
    第1 條之1 第1 項、第2 項前段、第3 條之1 第3 項，刪除
    前罰金罰鍰提高標準條例第2 條，中華民國九十六年罪犯減
    刑條例第2 條第1 項第3 款、第7 條、第9 條，判決如主文
    。
本案經檢察官何治蕙到庭執行職務。
中    華    民    國    97    年    6     月    23    日
                  刑事第五庭    法  官  潘政宏
以上正本證明與原本無異。
如不服本判決，應於判決送達後10日內向本院提出上訴狀（應附
繕本），其未敘述上訴理由者，應於上訴期間屆滿後20日內補提
理由書狀於本院，上訴於臺灣高等法院。
                                書記官  何伊羚
中    華    民    國    97    年    6    月    24    日
附錄本案論罪科刑法條：
護照條例第23條
偽造、變造國民身分證以供申請護照，足以生損害於公眾或他人
者，處5 年以下有期徒刑、拘役或科或併科新臺幣50萬元以下之
罰金。
行使前項文書者，亦同。
將國民身分證交付他人或謊報遺失，以供冒名申請護照者，處5
年以下有期徒刑、拘役或科或併科新臺幣10萬元以下之罰金。
前項冒用名義者，亦同。
受託申請護照，明知第1 項至第4 項事實或偽造、變造或冒用之
照片，仍代申請者，處5 年以下有期徒刑、拘役或科或併科新臺
幣10萬元以下之罰金。
中華民國刑法第214 條（使公務員登載不實罪）
明知為不實之事項，而使公務員登載於職務上所掌之公文書，足
以生損害於公眾或他人者，處3 年以下有期徒刑、拘役或5 百元
以下罰金。
中華民國刑法第210 條（偽造變造私文書罪）
偽造、變造私文書，足以生損害於公眾或他人者，處5 年以下有
期徒刑。


司法院資訊處製作；財團法人民間司法改革基金會備份。
